ACORDAO-COMPLETO-2502772

ACÓRDÃO 11711/2021 ATA 31/2021 - SEGUNDA CÂMARA

VISTOS, relatados e discutidos estes autos que, no presente momento, tratam de embargos de declaração opostos por Luiz Antônio da Costa Carvalho Correa da Silva em face do Acórdão 9.293/2021 prolatado pela 2ª Câmara do TCU no sentido da irregularidade das contas do ora embargante, deixando, contudo, de lhe aplicar a multa prevista no art. 58, II, da Lei n.º 8.443, de 1992, em face da prescrição punitiva do TCU, ao julgar a tomada de contas especial instaurada pela Caixa Econômica Federal diante da não comprovação da boa e regular aplicação dos recursos federais repassados ao Município de Valença - RJ por meio do Contrato de Repasse n.º 0102507-66 celebrado com o então Ministério das Cidades sob o valor original de R$ 250.000,00 para a construção de duas estações de tratamento de esgoto;
ACORDAM os Ministros do Tribunal de Contas da União, reunidos em Sessão da 2ª Câmara, ante as razões expostas pelo Relator, em:
9.1. conhecer dos presentes embargos de declaração opostos por Luiz Antônio da Costa Carvalho Correa da Silva em face do Acórdão 9293/2021-TCU-Segunda Câmara, nos termos do art. 34 da Lei nº 8.443, de 1992, e do art. 287 do RITCU, para, no mérito, rejeitá-los; e
9.2. enviar a cópia do presente Acórdão, com o Relatório e a Proposta de Deliberação, ao ora embargante, para ciência, promovendo o prosseguimento do feito.

Embargos de Declaração opostos por Luiz Antônio da Costa Carvalho Correa da Silva em face do Acórdão 9.293/2021 prolatado pela 2ª Câmara do TCU no sentido de julgar irregulares as contas do ora embargante, deixando, contudo, de lhe aplicar a multa prevista no art. 58, II, da Lei n.º 8.443, de 1992, em face da prescrição punitiva do TCU, ao apreciar a tomada de contas especial instaurada pela Caixa Econômica Federal diante da não comprovação da boa e regular aplicação dos recursos federais repassados ao Município de Valença  RJ por meio do Contrato de Repasse n.º 0102507-66 celebrado com o então Ministério das Cidades sob o valor original de R$ 250.000,00 para a construção de duas estações de tratamento de esgoto.

Segunda Câmara

Município de Valença - RJ.

3. Embargante: Luiz Antônio da Costa Carvalho Correa da Silva (CPF XXX.631.147-XX).

13.1. Ministros presentes: Bruno Dantas (Presidente) e Raimundo Carreiro.
13.2. Ministro-Substituto convocado: Marcos Bemquerer Costa.
13.3. Ministro-Substituto presente: André Luís de Carvalho (Relator).

ACORDAO-COMPLETO-2537258

Acórdão 7024/2022 - Segunda Câmara

ANDRÉ DE CARVALHO

Ministro-Substituto André Luís de Carvalho.

Trata-se, no presente momento, de embargos de declaração opostos por Luiz Antônio da Costa Carvalho Correa da Silva em face do Acórdão 9.293/2021 prolatado pela 2ª Câmara do TCU no sentido da irregularidade das contas do ora embargante, deixando, contudo, de lhe aplicar a multa prevista no art. 58, II, da Lei n.º 8.443, de 1992, em face da prescrição punitiva do TCU, ao julgar a tomada de contas especial instaurada pela Caixa Econômica Federal diante da não comprovação da boa e regular aplicação dos recursos federais repassados ao Município de Valença - RJ por meio do Contrato de Repasse n.º 0102507-66 celebrado com o então Ministério das Cidades sob o valor original de R$ 250.000,00 para a construção de duas estações de tratamento de esgoto.
2.	O aludido Acórdão 9.293/2021 foi proferido pela 2ª Câmara do TCU nos seguintes termos:
" (...) 9.1. excluir a responsabilidade do espólio de Fernando Pereira Graça (falecido) e do Município de Valença - RJ na presente relação processual, diante dos elementos de convicção até aqui obtidos pelo TCU;
9.2. declarar a revelia de Antônio Fábio Vieira, nos termos do art. 12, § 3º, da Lei n.º 8.443, de 1992;
9.3. rejeitar as correspondentes alegações defesas oferecidas por Luiz Antônio da Costa Carvalho Correa da Silva;
9.4. julgar irregulares as contas de Luiz Antônio da Costa Carvalho Correa da Silva e Antônio Fábio Vieira, nos termos dos arts. 16, III, alínea 'b', e 19, parágrafo único, da Lei n.º 8.443, de 1992, deixando, contudo, de lhes aplicar a subsequente multa prevista no art. 58, II, da LOTCU em face da prescrição da pretensão punitiva do TCU; e
9.5. enviar a cópia do presente Acórdão, com o Relatório e a Proposta de Deliberação, a Luiz Antônio da Costa Carvalho Correa da Silva e Antônio Fábio Vieira, além do espólio de Fernando Pereira Graça (falecido) e do Município de Valença - RJ, para ciência."
3.	Inconformado, todavia, Luiz Antônio da Costa Carvalho Correa da Silva acostou os seus embargos de declaração à Peça 84, por intermédio dos seus advogados, sob o pretexto de que o aludido Acórdão 9293/2021-TCU-Segunda Câmara padeceria de omissões e obscuridades, tendo apresentado para tanto, em síntese, os seguintes argumentos: (i) ausência de individualização das condutas dos responsáveis pela falta de funcionalidade das estações de esgoto em prol da população local, pois a falha no planejamento da obra, sem a previsão da interligação com a rede municipal, teria ocorrido na gestão antecessora e a não adoção das medidas necessárias para evitar a rescisão unilateral do aludido ajuste pela Caixa teria ocorrido na gestão sucessora; e (ii) ausência de manifestação sobre a conclusão da unidade técnica e do MPTCU no sentido de que o ora embargante teria promovido a correta aplicação dos recursos federais recebidos durante a sua gestão e de que o referido município teria incorporado os aludidos recursos ao seu patrimônio.
É o Relatório.

8.1. Carlos Henrique Pereira Rego Brinckmann (102264/OAB-RJ), representando Luiz Antônio da Costa Carvalho Correa da Silva.

Procuradora-Geral Cristina Machado da Costa e Silva.

EMBARGOS DE DECLARAÇÃO. TOMADA DE CONTAS ESPECIAL. ACÓRDÃO 9.293/2021-TCU-2ª CÂMARA. AUSÊNCIA DOS SUPOSTOS VÍCIOS NO REFERIDO ACÓRDÃO. MERA TENTATIVA DE INDEVIDA REDISCUSSÃO DE MÉRITO DO FEITO PELA ESTREITA VIA DOS EMBARGOS. CONHECIMENTO. REJEIÇÃO. COMUNICAÇÃO.

TOMADA DE CONTAS ESPECIAL (TCE)

Secretaria de Controle Externo de Tomada de Contas Especial (Secex-TCE).

Trata-se, no presente momento, de embargos de declaração opostos por Luiz Antônio da Costa Carvalho Correa da Silva em face do Acórdão 9.293/2021 prolatado pela 2ª Câmara do TCU no sentido da irregularidade das contas do ora embargante, deixando, contudo, de lhe aplicar a multa prevista no art. 58, II, da Lei n.º 8.443, de 1992, em face da prescrição punitiva do TCU, ao julgar a tomada de contas especial instaurada pela Caixa Econômica Federal diante da não comprovação da boa e regular aplicação dos recursos federais repassados ao Município de Valença - RJ por meio do Contrato de Repasse n.º 0102507-66 celebrado com o então Ministério das Cidades sob o valor original de R$ 250.000,00 para a construção de duas estações de tratamento de esgoto.
2.	Os presentes embargos devem ser, preliminarmente, conhecidos pelo TCU, por atenderem aos requisitos legais e regimentais de admissibilidade, devendo ser no mérito, contudo, rejeitados.
3.	Como visto, Luiz Antônio da Costa Carvalho Correa da Silva apresentou os seus embargos de declaração sob o pretexto de que o aludido Acórdão 9293/2021-TCU-Segunda Câmara padeceria de omissões e obscuridades, tendo oferecido para tanto, em síntese, os seguintes argumentos: (i) ausência de individualização das condutas dos responsáveis pela falta de funcionalidade das estações de esgoto em prol da população local, pois a falha no planejamento da obra, sem a previsão da interligação com a rede municipal, teria ocorrido na gestão antecessora e a não adoção das medidas necessárias para evitar a rescisão unilateral do aludido ajuste pela Caixa teria ocorrido na gestão sucessora; e (ii) ausência de manifestação sobre a conclusão da unidade técnica e do MPTCU no sentido de que o ora embargante teria promovido a correta aplicação dos recursos federais recebidos durante a sua gestão e de que o referido município teria incorporado os aludidos recursos ao seu patrimônio.
4.	Bem se observa, todavia, que não subsistiriam os supostos vícios na individualização da conduta do ora embargante em relação aos demais responsáveis na referida TCE, até porque, como evidenciado na fundamentação do aludido acórdão, a irregularidade das contas teria decorrido da evidenciação do nexo causal entre a sua conduta omissivo-comissiva, com o subjacente erro grosseiro, para a malsinada ausência de funcionalidade das obras em prol da população local.
5.	Não fosse o bastante, como evidenciado na fundamentação do aludido acórdão, a vigência inicial do ajuste seria de apenas 6 (seis) meses, mas o ajuste teria sido sucessivamente prorrogado durante os 4 (quatro) de gestão do ora embargante, sem a conclusão das estações de tratamento do esgoto e sem a adoção das medidas necessárias para a necessária interligação das aludidas estações à rede de esgoto municipal, apesar de competir ao gestor o dever de agir com vistas à efetiva implementação das obras em prol da população local.
6.	Para além, então, de não ter evidenciado os supostos vícios no referido acórdão, o ora embargante apenas tentou promover a indevida rediscussão de mérito do feito pela estreita via destes embargos de declaração, a despeito de os embargos não servirem como a via adequada para essa finalidade em consonância, assim, com a jurisprudência firmada pelo TCU a partir, por exemplo, dos Acórdãos 2.062/2015, 2.635/2015 e 294/2016, do Plenário, com a jurisprudência fixada pelo Superior Tribunal de Justiça a partir, por exemplo, do EDcl Resp 351490, no DJ de 23/09/2002, e com a jurisprudência firmada pelo Supremo Tribunal Federal em face, por exemplo, do RE 776045 AgR-ED no DJe de 14/12/2016.
7.	Os presentes embargos deveriam, pois, ter sido manejados para corrigir a eventual obscuridade, omissão ou contradição na aludida deliberação do TCU, mas não para intentar o novo julgamento das questões já debatidas pelo Tribunal, até porque deveriam servir apenas para esclarecer, interpretar ou completar o pronunciamento anteriormente emitido pelo TCU em benefício da melhor compreensão ou inteireza da deliberação em sintonia, por exemplo, com o Acórdão 434/2018-TCU-Plenário; ficando evidente, todavia, que, no presente momento, o ora embargante buscaria apenas rediscutir indevidamente o mérito do correspondente feito.
8.	Em homenagem, contudo, ao devido processo legal, o ora embargante poderá eventualmente manejar os supervenientes recursos legalmente cabíveis para a efetiva rediscussão futura de mérito do feito, sem a presente restrição imposta pela estreita via dos presentes embargos de declaração.
9.	O TCU deve conhecer, portanto, dos presentes embargos para, no mérito, rejeitá-los, mantendo inalterado o Acórdão 9293/2021-TCU-Segunda Câmara.
Ante o exposto, pugno pela prolação do Acórdão ora submetido a este Colegiado.
TCU, Sala das Sessões, em 31 de agosto de 2021.
Ministro-Substituto ANDRÉ LUÍS DE CARVALHO 
Relator